臺灣臺東地方法院刑事判決　　　　　　　　　　　　　九十三年度易字第一九一號
　　公　訴　人　臺灣臺東地方法院檢察署檢察官
　　被　　　告　甲○○
　　　　　　　　庚○○
　　右　一　人
　　選任辯護人　張政衡
右列被告因詐欺案件，經檢察官提起公訴（九十三年度偵字第一一六七號），本院判
決如左：
    主  文
甲○○、庚○○均無罪。
    理  由
一、公訴意旨略以：被告甲○○、庚○○見丙○○年老，記憶不佳，且頗有積蓄，二
    人遂自始即有不予以清償之犯意聯絡及行為分擔，由被告甲○○佯稱庚○○開設
    肥料工廠，業務鼎盛，生意不惡，要求伊加入為股東，所以伊需要新臺幣（下同
    ）十五萬元週轉，且稱如伊無法為清償時，庚○○也會負責到底。丙○○信以為
    真，遂將十五萬元提出交付與被告甲○○及庚○○，並由被告甲○○簽立金額十
    五萬元、發票日為民國九十年十一月十五日，到期日卻為同年一月十五日之本票
    乙紙（下稱甲本票）為證，惟屆期提示，要求被告甲○○、庚○○能清償該筆借
    款，然被告甲○○、庚○○未為任何清償，經丙○○多次催討，方由被告甲○○
    、庚○○另簽立一到期日九十一年二月十七日，發票日為同年五月十七日之本票
    乙紙（下稱乙本票），然仍均未獲任何清償。丙○○始知遭被告甲○○、庚○○
    欺騙。因認被告二人共同涉犯刑法第三百三十九條第一項之詐欺取財罪嫌。
二、按犯罪事實應依證據認定之，無證據不得認定犯罪事實。又不能證明被告犯罪者
    ，應諭知無罪之判決，刑事訴訟法第一百五十四條第二項、第三百零一條第一項
    前段分別定有明文。而認定不利於被告之事實，須依積極證據，苟積極證據不足
    為不利於被告事實之認定時，即應為有利於被告之認定，更不必有何有利之證據
    ；告訴人之指訴係以使被告受刑事訴追為目的，是其陳述是否與事實相符，仍應
    調查其他證據以資審認，最高法院迭著有判例可循（最高法院三十年上字第八一
    六號、五十二年臺上字第一三○○號判例參照）。又按刑法第三百三十九條第一
    項詐欺取財罪之成立，以意圖為自己或第三人不法所有，以詐術使人將本人或第
    三人之物交付為要件，故須具備：（一）行為人有為自己或第三人不法所有之主
    觀意圖；（二）行為人向被害人施用詐術；（三）被害人因其詐術而陷於錯誤，
    而交付本人或第三人之物等構成要件始足當之，苟欠缺其一，即無從成立該罪。
三、公訴人認被告甲○○、庚○○共同涉有詐欺取財罪嫌，無非係以告訴人丙○○之
    指訴，被告二人遲不清償債務，及卷附本票影本二紙等為據。訊之被告二人固均
    承認有由被告庚○○委由被告甲○○向告訴人丙○○借款十五萬元，並先後簽立
    甲、乙二紙本票，且經告訴人屆期提示仍未為任何清償等情，然均堅詞否認有何
    詐欺犯行，辯稱：係因被告庚○○開設肥料工廠需要資金週轉，才委由被告甲○○找人借錢，也有還錢的意願，在九十一年下半年肥料工廠生意好轉欲還款時，
    因告訴人搬遷，庚○○多次尋告訴人未果，又打聽告訴人下落無著，雖告訴人之
    兒子、媳婦有要求還款，然其等堅持親還給本人，才遲未還錢等語。
四、經查：
（一）被告庚○○與告訴人丙○○素不相識，被告甲○○乃受其婿即被告庚○○之託
      ，方找其遠親丙○○借款，依告訴人丙○○證稱：被告甲○○向伊借錢時，說
      是有急用，當時並沒有約定多少利息，而是隨甲○○的意思等語（見本院九十
      四年一月十四日審判筆錄），核與被告二人辯稱：係庚○○透過甲○○向丙○○以急需用錢為由借錢等語相符，並未言及被告二人有以開設肥料工廠、業務
      鼎盛為由向其借錢之情，是被告庚○○與告訴人素不相識，確因經營肥料工廠
      缺錢，方透過被告甲○○借款，顯然二人並非事先即謀議選定向告訴人借款，
      此與公訴人所指，被告二人係見告訴人年老，記憶不佳且頗有積蓄才向其借款
      等情已然不合，況被告二人並未佯稱所營肥料工廠業務鼎盛為由向告訴人借款
      ，復如前述，實無法證明有公訴人所指之施用詐術行為。
（二）告訴人於九十四年二月十四日在本院審理時證稱：伊搬去嘉義約三年了等語（
      見本院九十四年二月十四日審判筆錄），依此推算，當係在九十一年初搬離臺
      東縣原址，而被告庚○○辯稱：在換票後就找不到丙○○了等語，參以卷附乙
      本票開立日期應係九十一年二月十七日（誤載於到期日欄），其辯解確與告訴
      人證詞相符，應可採信；且證人即告訴人鄰居乙○○○證稱：伊住在丙○○家
    對面，被告庚○○有來過三、四次，說丙○○回來時打電話給他，丙○○過年
      時有回來，但伊沒有跟丙○○提過有人找他等語（見本院九十四年一月二十日
      審判筆錄），足見被告庚○○辯稱曾多次至告訴人住處尋告訴人未果等語，亦
      非虛假。雖然，證人丁○○、戊○○均證稱：曾多次向被告庚○○要求還錢，
      但被告庚○○均置之不理等語，然證人二人亦均證稱：被告庚○○說錢要親手
      還給告訴人等語（均見本院九十四年一月十四日審判筆錄），再衡以九十四年
      一月二十日本院審理時，被告庚○○雖攜帶部分款項到庭，然因告訴人未到庭
      ，其仍不願當庭交付予證人丁○○，並堅持交由辯護人處理還款事宜，後始經
      由辯護人全數匯入丙○○郵局帳戶等情，有辯護人提出之郵政國內匯款執據影
      本二紙在卷可憑，其辯稱俟覓得告訴人後才要還款一節，亦非全然無據，是由
      被告二人於借款後並未避不見面，且曾二度開立本票擔保，復多次打聽告訴人
      下落，並已還清欠款等情，尚難以被告庚○○事後有推拖還款一節，遽認其等
      自始即無還債之意。
（三）至卷附二紙本票之到期日雖均在發票日之前，然被告二人自始至終均未執此抗
      辯債務不存在，其等茍有心藉此逃避債務，大可在告訴人提出甲本票時即據以
      抵賴，又何需再換開乙本票？是此一票據上之瑕疵，純係當事人間不熟悉制式
      商業本票之填載順序所致，應可認定，尚難以之推論被告二人有欺騙告訴人意
      ，併此敘明。
五、綜上所述，告訴人之所以對被告二人提出詐欺告訴，乃因事後被告等遲不還錢所
    致。然告訴人縱使有借款給被告二人之事實，亦係因為與被告甲○○確有情誼，
    願借款供其週轉，並非因為被告二人對告訴人有何施用詐欺之行為，亦無證據證
    明告訴人同意借款，係陷於錯誤所為，是雙方縱有借款未還之事實，亦僅屬民事
    糾葛，尚與刑法詐欺取財罪之構成要件有間，從而，本件既不能證明被告二人犯
    罪，依法自應為無罪之諭知。
據上論斷，應依刑事訴訟法第三百零一條第一項，判決如主文。
本案經檢察官己○○到庭執行職務。
中      華      民      國    九十四    年      三      月      十      日
                                  臺灣臺東地方法院刑事第三庭
                                      審判長法  官  楊力進
                                            法  官  連雅婷
                  法  官  范乃中
右正本證明與原本無異。
如不服本判決，應於判決送達後十日內向本院提出上訴狀。（須附繕本）
「切勿逕送上級法院」
                                            書記官  陳俊德
中      華      民      國    九十四    年      三      月     十一     日
